【裁判字號】    98,台上,1190
【裁判日期】    980306
【裁判案由】    違反商業會計法
【裁判全文】
最高法院刑事判決            九十八年度台上字第一一九０號
上  訴  人  甲○○
            乙○○
共      同
選任辯護人  張振興律師
上列上訴人等因違反商業會計法案件，不服台灣高等法院台中分
院中華民國九十七年二月二十七日第二審判決（九十五年度上訴
字第三九八號，起訴案號：台灣台中地方法院檢察署九十一年度
偵字第二０三０七、二二七七七、二二九五０號、九十二年度偵
字第三五二七號），提起上訴，本院判決如下：
    主  文
原判決關於甲○○、乙○○部分撤銷，發回台灣高等法院台中分
院。
    理  由
本件原判決認定上訴人甲○○、乙○○有原判決事實欄所載犯行
，因而撤銷第一審關於甲○○、乙○○部分之科刑判決，改判依
民國九十四年二月二日修正公布、九十五年七月一日施行前刑法
第五十六條之連續犯、第五十五條之牽連犯規定，從一重論處甲
○○共同連續商業負責人，以明知為不實之事項，而填製會計憑
證及記入帳冊；乙○○共同連續主辦會計人員，以明知為不實之
事項，而填製會計憑證及記入帳冊罪刑，並適用中華民國九十六
年罪犯減刑條例之相關規定，減其宣告刑，固非無見。
惟查：(一)被告以外之人於審判外之言詞或書面陳述，除法律有規
定者外，不得作為證據，九十二年二月六日修正公布、九十二年
九月一日施行之刑事訴訟法第一百五十九條第一項定有明文。而
所謂法律有規定者，即包括同法第一百五十九條之一至之五所規
定傳聞證據具有證據能力之例外情形。故如欲採被告以外之人於
審判外之言詞或書面陳述為證據時，必須符合法律所規定之例外
情形，方得認其審判外之陳述有證據能力，並須於判決中具體說
明其符合傳聞證據之例外情形及得心證理由。原判決理由所指總
分類帳、明細分類帳、營業人銷售額與稅額申報書、廠商請款明
細表等（見原判決理由貳、一、(一)），係被告以外之人於審判外
之書面陳述；又共同被告劉英乾、陳許美、吳秀琴、呂春成、趙
培植、賴誠智、曹永東、黃美蓮、張崑宗、許靜蘭、黃米鈴、陳
燦鴻、趙秦豪於行政院公平交易委員會（下稱公平會）調查時、
法務部調查局彰化縣調查站詢問（下稱警詢）時及檢察官訊問時
之陳述（見原判決理由貳、一、(二)及(三)），就甲○○、乙○○而
言，則為被告以外之人於審判外之言詞陳述。原判決未說明上述
言詞及書面陳述，有證據能力所憑理由，即遽採為認定甲○○、
乙○○犯罪事實之證據（見原判決理由貳、一、(二)及(三)），難謂
無不合證據法則或判決理由不備之違法。(二)有罪判決書之事實一
欄，為判斷其適用法令當否之準據，應將法院依職權認定與論罪
科刑有關之事實，凡犯罪之時間、地點、方法、態樣，以及適用
法律有關之事項，均為詳實之記載，然後於理由內逐一說明其憑
以認定之證據，並使事實認定與理由說明，互相適合，方為合法
。倘若事實未有記載，而理由加以說明，或事實已有記載，而理
由未予說明，或事實認定與理由說明，不相一致，或事實或理由
欄內之記載，前後齟齬，或事實認定與所採之證據不相適合，按
諸刑事訴訟法第三百七十九條第十四款規定，均為判決不載理由
，或所載理由矛盾，其判決當然違背法令。(1)原判決事實欄記載
甲○○、乙○○有關背信及不實填製會計憑證、記入帳冊之犯罪
時間，始自九十年十一月間，就犯罪終了時間，則付之闕如（見
原判決事實二、(二)），犯罪時間有欠明確；甲○○、乙○○先後
多次不實填製林鬱文化事業有限公司（下稱林鬱公司）台中分公
司統一發票、記入帳冊，就甲○○、乙○○係在何具體統一發票
及帳冊為不實記載？記載內容有何不實？俱未置一詞，犯罪態樣
已有不明，均不足以正確適用法律，自有判決理由不備之違法。
(2)刑法第三百四十二條第一項之背信罪，以「為違背其任務之行
為」，為犯罪構成要件之一，有罪判決事實欄應記載行為人具體
所為違背其任務之行為，並於理由說明所憑之證據及其認定之理
由，方屬適法。原判決事實欄並未認定甲○○、乙○○有何具體
違背其任務之行為；理由亦未就此加以說明，亦有判決理由不備
之違誤。(三)刑法第三百四十二條第一項之背信罪，乃侵害財產法
益之犯罪，所定致生損害於本人之「財產」或「其他利益」，其
中「其他利益」應以財產上之利益為限，並不包括其他非財產上
之利益在內。原判決認定甲○○、乙○○犯背信罪所造成林鬱公
司之損害，包括「林鬱公司之商譽」，而兼及林鬱公司非財產上
之損害，揆之上開說明，難謂無適用法則不當之違法。又原判決
認定林鬱公司受有「動產擔保交易分期車款新台幣三百三十餘萬
元」之損害（見原判決事實二、(二)末二行），卻未說明此部分損
害何以得認為係背信所造成損害，核有判決理由不備之違法。(四)
九十五年五月二十四日修正前（下稱修正前）商業會計法第七十
一條第一款之不實填製會計憑證、記入帳冊罪，犯罪主體必須為
商業負責人、主辦及經辦會計人員或依法受託代他人處理會計事
務之人員。又修正前商業會計法第四條規定「本法所稱商業負責
人依公司法第八條、商業登記法第九條及其他法律有關之規定。
」（修正後規定「本法所定商業負責人之範圍，依公司法、商業
登記法及其他法律有關之規定。」）。公司法第八條規定之公司
負責人，並不包含所謂「實際負責人」在內；至於九十七年一月
十六日修正公布前商業登記法第九條（修正後係第十條）規定之
商業負責人，則與公司組織之商業負責人無關。又公司組織主辦
會計人員之任免，在股份有限公司應由董事會以董事過半數之出
席，及出席董事過半數同意之決議行之；在有限公司須有全體股
東過半數同意；在無限公司、兩合公司須有全體無限責任股東過
半數同意。前項主辦會計人員之任免，公司章程有較高規定者，
從其規定。修正前商業會計法第五條第二項、第三項，分別定有
明文。原判決認定甲○○實際負責林鬱公司台中分公司之業務經
營，並非即為公司法第八條規定之商業負責人；乙○○實際處理
林鬱公司台中分公司之財務事務，尚非即為依商業會計法第五條
第二項、第三項規定，任免之主辦會計人員，得否分別認定係修
正前商業會計法第七十一條第一款所稱商業負責人或主辦會計人
員，均不無研求之餘地。原判決並未說明其認定甲○○、乙○○
分別為修正前商業會計法第七十一條第一款所定「商業負責人」
、「主辦會計人員」所憑理由，即遽論以不實填製會計憑證、記
入帳冊罪，難謂無適用法則不當及判決理由欠備之違法。以上，
或係甲○○、乙○○上訴意旨所指摘，或為本院得依職權調查之
事項，應認原判決關於甲○○、乙○○部分，均有撤銷發回更審
之原因。原判決認定甲○○、乙○○牽連所犯公司法第十九條第
二項、公平交易法第三十五條第二項及刑法第三百四十二條第一
項之罪部分，雖分別係屬刑事訴訟法第三百七十六條第一款、第
五款所定，不得上訴於第三審法院之罪之案件，惟基於審判不可
分原則，應併予發回，附此說明。
據上論結，應依刑事訴訟法第三百九十七條、第四百零一條，判
決如主文。
中    華    民    國  九十八  年    三    月    六    日
                      最高法院刑事第六庭
                          審判長法官  洪  清  江
                                法官  韓  金  秀
                                法官  林  勤  純
                                法官  李  錦  樑
                                法官  陳  國  文
      本件正本證明與原本無異
                                      書  記  官
中    華    民    國  九十八  年    三    月   十二   日
                                                      Ｑ


司法院資訊處製作；財團法人民間司法改革基金會備份。
